【裁判字號】    98,訴,310
【裁判日期】    980824
【裁判案由】    拆屋還地
【裁判全文】
臺灣臺南地方法院民事判決               98年度訴字第310號
原      告  丁○○
訴訟代理人  方文賢律師
被      告  甲○○
            丙○○
上列當事人間請求拆屋還地事件，經本院於民國98年8月10日言
詞辯論終結，判決如下：
    主  文
原告之訴及假執行之聲請均駁回。
訴訟費用新臺幣肆萬貳仟捌佰伍拾捌元由原告負擔。
    事實及理由
甲、程序部分：
一、按訴之撤回，被告於期日到場，未為同意與否之表示者，自
    該期日起；其未於期日到場或係以書狀撤回者，自前項筆錄
    或撤回書狀送達之日起，10日內未提出異議者，視為同意撤
    回，民事訴訟法第262條第4項定有明文。本件原告起訴時，
    係以甲○○、丙○○、吳財及李麗雲等4人為被告，惟原告
    已於民國98年7月8日言詞辯論期日，當庭以言詞撤回對吳財
    及李麗雲之起訴，經本院於98年7月8日通知被告吳財、李麗
    雲，其等於98年7月10日收受送達後，未於10日內提出異議
    ，此有本院送達證書在卷可稽，是依前開規定，原告對於被
    告吳財及李麗雲之起訴視為同意撤回，先予敘明。
二、次按不變更訴訟標的，而補充或更正事實上或法律上之陳述
    者，非為訴之變更或追加，民事訴訟法第256條定有明文。
    原告起訴時聲明：一被告甲○○、丙○○應將坐落臺南市○○區○○段第330、330－1地號土地（下稱系爭土地）如起
    訴狀附圖（即地籍圖謄本）A、B、C、D所示面積各約150 、
    100、20、10平方公尺（面積及位置以實測為準）之地上物
    拆除，並將上開土地交還原告，及自97年10月10日起至交還
    土地之日止，按年以新臺幣（下同）126,000元計算之賠償
    金連帶給付原告。二被告吳財、李麗雲應將系爭土地如起訴
    狀附圖（即地籍圖謄本）E所示面積約100平方公尺（面積及
    位置以實測為準）之地上物拆除，將土地交還原告，並自97
    年10月10日起至交還土地之日止，按年以45,000元計算之賠
    償金連帶給付原告。嗣於本院囑託臺南市安南地政事務所測
    量繪製複丈成果圖後，原告變更訴之聲明為：一被告甲○○
    、丙○○應將坐落臺南市○○區○○段第330地號土地上如
    附圖所示臺南市安南地政事務所98年4月6日地測字第58600
    號複丈成果圖編號A部分磚造平房面積119.29平方公尺、B部
    分鐵皮雨遮面積8.64平方公尺、C部分RC造平房面積48.42
    平方公尺予以拆除，將土地交還原告，並自97年10月10日起
    至交還土地之日止，按年以79,358元計算之賠償金給付原告
    ；二被告甲○○應將坐落臺南市○○區○○段第330、330－
    1地號土地上如附圖所示臺南市安南地政事務所98年4月6日
    地測字第58600號複丈成果圖編號D部分鐵皮曬衣間面積37.3
    1平方公尺、E部分一層鐵皮屋面積71.32平方公尺、F1＋F2
    ＋F3＋F4部分磚造圍牆面積7.07平方公尺予以拆除，將土地
    交還原告，並自97年10月10日起至交還土地之日止，按年以
    52,065元計算之賠償金給付原告（見本院卷第141、144-146
    頁）；復於本院審理中變更其訴之聲明為：被告甲○○、丙○○應將坐落臺南市○○區○○段第330地號土地上如臺南
    市安南地政事務所98年4月6日地測字第5860 0號複丈成果圖
    所示編號A部分磚造平房面積119.29平方公尺、B部分鐵皮雨
    遮面積8.64平方公尺、C部分RC造平房面積48.42平方公尺、
    D部分鐵皮曬衣間面積37.31平方公尺、E部分一層鐵皮屋面
    積71.32平方公尺、F1＋F2＋F3＋F4磚造圍牆面積7.07平方
    公尺均予以拆除，將土地交還原告，並自97年10月10日起至
    交還土地之日止，按年以131,422元計算之賠償金給付原告
    （見本院卷第179-185頁），經核均屬補充事實上及法律上
    之陳述，非訴之變更或追加，應予准許。
三、本件被告甲○○、丙○○經合法通知，均未於最後言詞辯論
    期日到場，核無民事訴訟法第386條所列各款情形，應依原
    告之聲請，由其一造辯論而為判決。
乙、實體部分：
一、原告起訴主張：
  (一)坐落臺南市○○區○○段第330、330－1地號土地為原告所
    有，其上如附圖所示編號A部分磚造平房面積119.29平方公
    尺、B部分鐵皮雨遮面積8.64平方公尺、C部分RC造平房面積
    48.42平方公尺、D部分鐵皮曬衣間面積37.31平方公尺、E
    部分一層鐵皮屋面積71.32平方公尺、F1＋F2＋F3＋F4磚造
    圍牆面積7.07平方公尺，依建物使用現況以觀，均係被告甲○○所興建，為免疏漏，以被告甲○○及丙○○為訴請拆除
    之對象。
  (二)按所有人對於無權占有或侵奪其所有物者，得請求返還之，
    民法第767條第1項定有明文。又無權占有他人之土地，可能
    獲得相當於租金之利益，為社會通常之觀念，最高法院61年
    台上字第1695號判例亦著有明文。被告甲○○、丙○○與原
    告間就系爭土地，未有無償使用土地之約定，亦無使用土地
    之租約，被告甲○○、丙○○無權占用如附圖所示編號A、B
    、C、D、E、F1＋F2＋F3＋F4部分土地，自屬侵權行為，且
    因此獲有不當得利。是原告本於所有權之行使，自得訴請排
    除被告甲○○、丙○○之侵害，而被告甲○○、丙○○除應
    拆屋還地外，依民法關於侵權行為或不當得利等規定，並應
    給付損害金或返還利益。原告所有系爭土地公告現值每平方
    公尺9,000元，爰依土地法第105條、97條關於租金額為總價
    額年息百分之10為限之規定，以年息百分之5為標準，計算
    至被告甲○○、丙○○交還土地之日止，每年應賠償原告之
    損害金或相當於租金之利得為131,422元【計算式：（119.2
    9＋8.64＋48.42＋37.31＋71. 32＋7.07）×9,000×5%＝13
    1,422）】。
  (三)對於被告抗辯之陳述：
  (1)按當事人主張有利於己之事實者，就其事實有舉證之責任，
    民事訴訟法第277條前段定有明文。系爭土地為原告所有，
    而系爭地上物並非被告所有，現為被告占有使用中，被告主
    張其非無權占有，自應就其合法占有使用土地之權源為證明
    ，如不能舉證以實其說，應認其主張不可採，而為敗訴之判
    決。
  (2)如附圖所示編號A部分磚造平房及B部分鐵皮雨遮：被告甲○○、丙○○雖抗辯為被告丙○○之父親乙○○所興建，證人
    李鶴即被告丙○○大姐亦證述：「大廳是我父親生前所蓋，
    本來位置在比較後面，我父親生前僱工人將整個大廳向前移
    動，並且將屋頂換修及裝潢，錢是我父親及被告甲○○出資
    ，因為被告甲○○當時是從事搭鐵厝的工作。」等語。惟乙○○於35年10月1日初次設籍於臺南市○○區○○路3段373
    巷21弄66號，顯見當時即有房屋，然如附圖所示編號A部分
    磚造平房並非十分老舊，可見非乙○○原始所建之舊屋。再
    者，被告甲○○於74年8月6日遷入上址，當時乙○○原興建
    之舊屋屋齡至少有29年，豈有再花費鉅資將地基前移及屋頂
    換修、裝潢之必要？證人李鶴為被告之至親，本已難期為公
    平之證述，且其證詞亦違常情，應不可採。況乙○○於79年
    2月1日死亡，縱認如附圖所示編號A部分磚造平房係其生前
    與被告甲○○共同出資所興建，而共同取得所有權，則此部
    分建物應為乙○○與被告甲○○所共有，並非僅乙○○單獨
    所有，而按民法第425條之1第l項規定：「土地及其土地上
    之房屋同屬一人所有，而僅將土地或僅將房屋所有權讓與他
    人，或將土地及房屋同時或先後讓與相異之人時，土地受讓
    人或房屋受讓人與讓與人間或房屋受讓人與土地受讓人間，
    推定在房屋得使用期限內，有租賃關係。其期限不受第449
    條第1項規定之限制。」，是該建物與其基地並不符合土地
    及其土地上之房屋同屬一人所有之情形，其間自無法定租賃
    權。
  (3)如附圖所示編號C部分RC造平房：被告甲○○陳明：「是由
    我與我的丈人共同出資，我花了60多萬，我丈人也花了100
    多萬」、「除了大廳以外，其他的建物都是我與我丈人出資
    ，由我負責搭建，因為我當時是鐵厝業者，我們二人共出資
    200多萬元，此費用包含將土地變高及將大廳前移，及RC鐵
    厝圍牆的費用」等語，而訴外人李麗雲則陳述：「RC 磚造
    是我弟弟李全成於10幾年前蓋的，作為浴室、廚房使用，是
    我媽媽在使用」，稽其兩人所述已不相符，皆顯難憑採。是
    依權利外觀即該建物之使用現狀以觀，原告主張該建物非乙○○所建，而係被告甲○○所興建，並非無據，被告等就該
    建物尚未舉證完足以實其說，其主張實非堪採。
  (4)如附圖所示編號D部分鐵皮曬衣間及E部分一層鐵皮屋：被告
    甲○○自陳：「我花錢在後方蓋鐵皮屋作曬衣間，我同時興
    建現在吳財所住的平房，是我丈人同意我在地上蓋房子，讓
    我們居住」等語；被告丙○○陳稱：「鐵皮屋是我先生蓋的
    ，因為我先生是搭鐵厝的，…被告吳財住的鐵皮屋也是我先
    生自己興建的，被告吳財後來才在2年多前搬回來住」，及
    證人李鶴證稱：「後面吳財夫妻放雜物的鐵皮屋，也是被告
    甲○○搭建的，是後來才蓋的」，顯見D部分鐵皮曬衣間及E
    部分一層鐵皮屋均係被告甲○○所興建，與乙○○或其他曾
    為基地所有人者無關。
  (5)如附圖所示Fl十F2十F3十F4部分磚造圍牆：被告甲○○陳明
    ：「四周的圍牆是在蓋前段RC平房時所蓋的，也是我與丈人
    出資所建」等語，被告丙○○陳明：「圍牆是我哥哥蓋的」
    等語，而訴外人李麗雲則供述：「圍牆是李全成的前妻黃美
    文蓋的」等語，彼3人之供述均不相符，顯難憑採。而Fl十
    F2十F3十F4部分之磚造圍牆，並非房屋，並非得謂已符合土
    地及其上之房屋同屬一人所有之情形，自無法定租賃權之可
    言甚明。縱認圍牆係屬房屋之附屬物，則如被告甲○○所稱
    圍牆係乙○○生前與其共同出資所興建，而共同取得所有權
    ，則圍牆應為乙○○與被告甲○○所共有，並非僅乙○○單
    獨所有，如上所述，圍牆與其基地，並非得謂已符土地及其
    土地上之房屋同屬一人所有之情形，自無法定租賃權。
  (四)並聲明：(1)被告甲○○、丙○○應將坐落臺南市○○區○○
    段第330地號土地上如臺南市安南地政事務所98年4月6日地
    測字第58600號複丈成果圖所示棟別編號A部分磚造平房面積
    119.29平方公尺、B部分鐵皮雨遮面積8.64平方公尺、C部分
    RC造平房面積48.42平方公尺、D部分鐵皮曬衣間面積37.31
    平方公尺、E部分一層鐵皮屋面積71.32平方公尺、F1＋F2
    ＋F3＋F4磚造圍牆面積7.07平方公尺均予以拆除，將土地交
    還原告，並自97年10月10日起至交還土地之日止，按年以
    131,422元計算之賠償金給付原告。(2)原告願供擔保請准宣
    告假執行。(3)訴訟費用由被告負擔。
二、被告雖未於最後言詞辯論期日到場，惟據其以前到庭抗辯：
  (一)被告甲○○以：如附圖所示編號A部分磚造平房係其妻即被
    告丙○○之父乙○○興建，其與妻丙○○搬回娘家居住之後
    ，由其與被告丙○○之父乙○○共同出資200萬元，每人出
    資約100萬元，將編號A部分磚造平房原興建在系爭土地後方
    ，雇工以原屋搬移方式向前移位，並陸續興建如附圖所示編
    號B、C、D、F1＋F2＋F3＋F4部分建物，E部分鐵皮屋亦在上
    開建物完工後大約不到1年內搭建，由其負責施工完成。
  (二)被告丙○○以：系爭土地原為其父乙○○所有，如附圖所示
    編號A部分磚造平房係由其父乙○○所興建，並未辦理保存
    登記，其婚後與夫甲○○搬回娘家居住，由夫甲○○與其父
    乙○○共同出資將如附圖所示編號A部分磚造平房向前搬移
    ，並陸續興建如附圖所示B、C、D、E、F1＋F2＋F3＋F4部分
    建築物，其父乙○○生前交待上開建物日後可由其姐妹居住
    使用，其父死亡後，系爭土地由其胞兄李全成繼承，惟因其
    兄李全成在外積欠債務，致系爭土地遭債權人聲請法院拍賣
    ，其當時沒有錢向法院標購。
  (三)均聲明：(1)駁回原告之訴及其假執行之聲請；(2)訴訟費用由
    原告負擔；(3)如受不利判決，願供擔保請准宣告免為假執行
    。
三、本院得心證之理由：
    原告主張其向法院拍定取得系爭土地，惟其上如附圖所示編
    號A、B、C、D、E、F1＋F2＋F3＋F4之地上物為被告甲○○
    所蓋，現為被告甲○○、丙○○夫妻使用中，被告甲○○、
    無權占有系爭土地，惟為被告所否認，並以上情為辯，茲本
    件所應審究者為：
  (一)系爭土地上如附圖所示編號A、B、C、D、E、F1＋F2＋F3＋
    F4 地上物為何人所有？
  (二)被告是否無權占用系爭土地？
四、系爭土地上如附圖所示A、B、C、D、E、F1＋F2＋F3＋F4 地
    上物為何人所有：
  (一)系爭土地原為訴外人乙○○所有，其子即訴外人李全成（其
    後改名為李寬哲）於79年4月10日取得系爭土地所有權，於
    84 年12月21日以系爭土地為擔保，向訴外人台南區中小企
    業銀行股份有限公司借款，並設定最高限額6,250,000元抵
    押權予台南區中小企業銀行股份有限公司，於84年12月22日
    為抵押權設定登記，訴外人李全成於89年10月30日以信託為
    原因，登記為其子李育裕所有，嗣因訴外人李全成未依約定
    清償，經台南區中小企業銀行股份有限公司聲請拍賣抵押物
    ，原告自本院97年度執字第936號拍賣抵押物強制執行事件
    因拍賣取得系爭土地，系爭土地上如附圖所示編號A、B、C
    、D、E、F1＋F2＋F3＋F4地上物未辦理保存登記，不在拍賣
    範圍內，拍賣公告記載系爭土地上之地上物占有法律關係不
    明，系爭土地於拍定後不點交等情，此有土地登記簿謄本、
    戶籍資料查詢結果附卷可考（見本院卷第84-88頁、102頁）
    ，且經本院依職權調閱本院93年度拍字第1375號拍賣抵押物
    事件卷宗、94年執字第10365號強制執行卷宗、96年執字第
    1560號強制執行卷宗、97年執字第936號強制執行卷宗核閱
    無誤。
  (二)系爭土地上如附圖所示編號A部分為磚造平房，內有客廳及
    5個房間，現由被告甲○○、丙○○夫妻使用其中3間房間，
    另2個房間，現由訴外人吳財、李麗雲使用其中1間，訴外人
    李全成之乾女兒使用1間。又附圖所示編號A部分磚造平房與
    C部分RC造平房之間以B部分鐵皮雨遮連接，C部分RC造平房
    內有客廳、廚房、浴室，現由被告甲○○、丙○○夫妻使用
    ，C部分RC造平房之旁有D部分鐵皮曬衣間，E部分為一層鐵
    皮屋，內堆置雜物，現由訴外人吳財、李麗雲使用，F1＋F2
    ＋F3＋F4則為磚造圍牆；又A部分磚造平房面積119.29平方
    公尺、B部分鐵皮雨遮面積8.64平方公尺、C部分RC造平房面
    積48.42平方公尺、D部分鐵皮曬衣間面積37.31 平方公尺、
    E部分一層鐵皮屋面積71.32平方公尺、F1＋F2 ＋F3＋F4磚
    造圍牆面積7.07平方公尺等情，業經本院到場勘驗屬實，並
    製有勘驗筆錄、現場照片及土地複丈成果圖在卷可憑（見本
    院卷第51-58、60-61頁）。
  (三)原告主張如附圖所示編號A、B、C、D、E、F1＋F2＋F3＋F4
    地上物均為被告甲○○興建，被告甲○○、丙○○無權占用
    系爭土地云云，惟據證人李鶴於本院審理中到庭結證：我是
    丙○○之大姐，我的住處（指夫家住處）離娘家父母住處很
    近，走路約4、5分鐘就可到達，我父親先過世，母親後過世
    ，在母親未過世以前，我每天都會回娘家幾次，陪伴母親，
    母親過世後，我仍經常回娘家，如附圖所示編號A部分磚造
    平房是我父親生前所蓋，本來位置在比較後面，但因為地勢
    低窪，我父親僱工人將整個房屋連同地基向前移動，並且填
    高土地、換修屋頂、裝潢，由我父親與甲○○共同出資，但
    我不知他們實際上出多少錢，當時甲○○從事搭建鐵厝工作
    ，所以在移動附圖所示編號A部分磚造平房時亦一併搭建C部
    分RC造平房、D部分鐵皮曬衣間、F1＋F2＋F3＋F4磚造圍牆
    ，E部分一層鐵皮屋後來由甲○○搭建，但我已不記得是在
    何時所建，我弟弟李全成並未出資，因為他自己都缺錢。我
    父親死亡前，被告甲○○、丙○○已經住在娘家，我弟弟李
    全成本來也住在家裡，後來已經搬出去住，我父親並未交待
    其死亡房子要如何處理等語明確（見本院卷第107-109頁）
    ，核與被告甲○○抗辯情節大致相符。復參酌被告丙○○之
    父乙○○於79年2月1日死亡，於46年3月28日戶籍變更為臺
    南市安南區新寮14號之3，上址於56年6月1日門牌整編為臺
    南市安南區新寮21號，復於71年9月1日門牌整編為臺南市○○區○○路3段373巷21弄66號等情，此有乙○○除戶戶籍謄
    本在卷可考（見本院卷第138-139頁），又被告甲○○及丙○○於74年8月6日遷入臺南市○○區○○路3段373巷21弄66
    號，於89年3月27日遷出，復於91年10月16日遷入至今等情
    ，亦有被告甲○○及丙○○之戶籍資料附卷足參（見本院卷
    第170-176頁）；而門牌號碼臺南市○○區○○路3段373 巷
    21弄66號房屋，於61年1月5日設立稅籍資料，納稅義務人為
    乙○○，原為免稅戶，嗣經稅務機關核定該稅籍上建有磚石
    造平房，於69年7月完工，自69年8月開始課稅，此有台南市
    房屋稅籍登記表附卷可憑（見本院卷第150-153頁），綜此
    ，乙○○約於69年間出資在其所有系爭土地上興建如附圖所
    示A部分磚造平房，嗣被告甲○○與丙○○於74年間設籍於
    該處以後，由被告甲○○與乙○○共同出資將編號A部分磚
    造平房向前方移位，並翻修編號A部分磚造平房屋頂及內部
    裝潢，另陸續興建B部分鐵皮雨遮、C部分RC造平房、D部分
    鐵皮曬衣間、E部分一層鐵皮屋、F1＋F2＋F3＋F4磚造圍牆
    ，已可認定。
  (四)至原告主張被告李麗雲到庭陳述：B部分RC磚造平房是我弟
    弟李全成於10幾年前蓋的，作為浴室、廚房使用，是我媽媽
    在使用等語，與被告甲○○之陳述不符，又被告甲○○陳述
    ：圍牆是在蓋RC造平房時所蓋的，惟被告丙○○陳明：圍牆
    是我哥哥蓋的等語，被告李麗雲則供述：圍牆是李全成的前
    妻黃美文蓋的等語，彼3人之供述均不相符，足見被告甲○○上開抗辯不足採信云云，惟查：被告丙○○於本院陳稱：
    李麗雲有十多年約二十年沒有回娘家，他根本不清楚實際狀
    況，直到我母親過世，我才去找她回來，但她還是不回來等
    語（見本院卷第74頁反面、75頁），核與被告李麗雲自承：
    我父母過世後，我才搬回來住，以前我住在文賢路等語相符
    （見本院卷第74頁反面），堪認被告李麗雲長因故年未與娘
    家聯絡，是其對於系爭土地地上物究係何人興建，應不清楚
    ，其所為證言，自難採信。至被告丙○○陳明：圍牆是我哥
    哥（李全成）蓋的等語，雖與被告甲○○之陳述不符，至有
    可能因係時間過久，記憶模糊所致。況退步言之，縱圍牆並
    非乙○○與被告甲○○合資興建，而係訴外人李全成或黃美
    文興建，惟按所有人於原有建築物之外另行增建者，如增建
    部分與原有建築物無任何可資區別之標識存在，而與之作為
    一體使用者，因不具構造上及使用上之獨立性，自不得獨立
    為物權之客體，原有建築物所有權範圍因而擴張，以原有建
    築物為擔保之抵押權範圍亦因而擴張。倘增建部分於構造上
    及使用上已具獨立性，即為獨立之建築物。苟其常助原有建
    築物之效用，而交易上無特別習慣者，即屬從物，而為抵押
    權之效力所及。若增建部分已具構造上之獨立性，但未具使
    用上之獨立性而常助原有建築物之效用者，則為附屬物。其
    使用上既與原有建築物成為一體，其所有權應歸於消滅；被
    附屬之原有建築物所有權範圍因而擴張，抵押權之範圍亦同
    。是從物與附屬物雖均為抵押權之效力所及，惟兩者在概念
    上仍有不同（最高法院88年台上字第485號判決意旨參照）
    ；所謂附屬建物，係指依附於原建築以助其效用而未具獨立
    性之次要建築而言（最高法院84年台上字第714號判決意旨
    參照）。如附圖所示F1＋F2＋F3＋F4磚造圍牆雖有構造上之
    獨立性，惟其目的在於安全保護之屏障，作為編號A部分磚
    造平房、B部分鐵皮雨遮、C部分RC造平房、D部分鐵皮曬衣
    間、E部分一層鐵皮屋與外界區隔之藩籬，但不具使用上之
    獨立性，應係助A部分磚造平房、B部分鐵皮雨遮、C部分RC
    造平房、D部分鐵皮曬衣間、E部分一層鐵皮屋之使用效用，
    為附屬物，其所有權應歸於消滅，而為被附屬之原有建物，
    亦即屬於如附圖所示編號A部分磚造平房、B部分鐵皮、C 部
    分RC造平房、D部分鐵皮平房、E部分一層鐵皮屋之所有人所
    有，已可認定。
  (六)乙○○之子李全成在其父乙○○死亡後，於80年1月25日以
    繼承人為異動原因，變更為房屋納稅義務人，李全成於88
    年9月22日贈與其妻黃美文，黃美文再於88年12月22日贈與
    其夫李全成，李全成又於89年10月26日贈與其子李育裕等情
    ，亦有上開台南市房屋稅籍登記表在卷足參，惟上開稅籍登
    記表僅係稅務機關課稅之參考依據，尚不能僅憑稅籍資料遽
    予認定繼承財產所有權之歸屬，訴外人李全成雖於其父乙○○死亡後，以繼承為原因變更如附圖所示編號A部分磚造平
    房納稅義務人，被告既否認乙○○死亡後，全體繼承人就乙○○就系爭土地之地上物所有權協議遺產分割由李全成繼承
    之事實，且原告不能亦舉證證明之，是以乙○○於79年2 月
    1日死亡後，其所有如附圖所示編號A部分磚造平房依法應為
    其全體繼承人公同共有，另如附圖所示B部分鐵皮雨遮、C
    部分RC造平房、D部分鐵皮曬衣間，及E部分鐵皮屋係乙○○
    與被告甲○○共同出資興建，應為被告甲○○與乙○○全體
    繼承人共有，如附圖所示F1＋F2＋F3＋F4磚造圍牆為附屬建
    物，則屬被告甲○○與乙○○全體繼承人共有等情，堪可認
    定。
五、被告並非無權占用系爭土地：
  (一)按民法第876條第1項規定法定地上權之旨趣，乃在於避免土
    地或其基地上之建築物因拍賣而各異其所有人時，應拆除地
    上建築物而設，故此地上權之存續，係以地上建築物之存在
    時期為其期間（最高法院86年台上2035判決意旨參照）。土
    地與房屋為各別之不動產，各得單獨為交易之標的，且房屋
    性質上不能與土地使用權分離而存在，亦即使用房屋必須使
    用該房屋之地基，故土地及房屋同屬一人，而將土地及房屋
    分開同時或先後出賣，其間雖無地上權設定，然除有特別情
    事，可解釋為當事人之真意，限於賣屋而無基地之使用外，
    均應推斷土地承買人默許房屋承買人繼續使用土地（最高法
    院48年台上字第1457號判例意旨參照）；民法第876條第1項
    之法定地上權，須以該建築物於土地設定抵押時業已存在，
    並具相當之經濟價值為要件。系爭甲部分房屋，既足認係建
    築於設定抵押權之後，於抵押權設定當時尚未存在，系爭乙
    部分豬舍，雖建於設定抵押權之前，但其價值無幾，雖予拆
    除，於社會經濟亦無甚影響，均不能視為上開法條中，可成
    立法定地上權之建築物（最高法院57年台上字第1303號判例
    意旨參照）。是以適用最高法院48年台上字第1457號判例，
    除房屋與土地須同屬一人外，尚須以房屋具有相當之價值為
    必要。否則非但有害基地之利用，對社會經濟亦屬無益（最
    高法院85年台上第384號判決意旨參照）。又民法第876 條
    第1項之法定抵押權，雖須以該建築物於土地設定抵押權時
    業已存在為要件，惟若在抵押權設定當時，土地及其地上之
    建築物非屬同一人所有，但在抵押權實行時，該建物與抵押
    之土地已歸相同之人所有，或雖非完全相同，但建物所有人
    與土地其他所有人間均具有密切之親屬關係者，為貫徹立法
    目的，似宜解為仍有該條之適用（最高法院97年台上字第
    1273號判決意旨參照）。
  (二)如附圖所示編號A部分磚造房屋、B部分鐵皮雨遮、C部分RC
    造平房、D部分鐵皮曬衣間、D部分一層鐵皮屋於96年間之價
    值約1,099,000元等情，此有不動產估價報告書附於本院96
    執字第4844號強制執行卷宗足考，又參以自96年至今，其間
    不動產價格雖因97年間金融海嘯而有下跌，惟其跌幅有限，
    且房市近來漸趨回穩，是如附圖所示編號A、B、C、D、E地
    上物仍具有相當價值。乙○○死亡後，編號A部分磚造房屋
    為其全體繼承人所有（含訴外人李全成及被告丙○○在內之
    全部兄弟姐妹），B部分鐵皮雨遮、C部分RC造平房、D部分
    鐵皮曬衣間及E部分鐵皮屋部分，則為被告甲○○與乙○○
    全體繼承人共有（含訴外人李全成及被告丙○○在內之全部
    兄弟姐妹），系爭土地於84年12月22日為抵押權設定登記時
    ，為被告甲○○之妻舅即被告丙○○之兄李全成所有，且當
    時如附圖所示編號A、B、C、D、E部分地上物已經存在，雖
    系爭土地於設定抵押權當時及抵押權實行時，系爭土地及如
    附圖所示編號A、B、C、D、E部分地上物所有權人並非完全
    相同，但地上物所有人與土地所有人李全成之間具有上開所
    述密切之親屬關係，揆諸上開說明意旨，為貫徹立法目的，
    以免土地或其基地上之建築物因拍賣而各異其所有人時，應
    拆除地上建築物，認為仍有民法第876條第1項之適用，亦即
    系爭土地於拍賣後，雖由原告取得所有權，而與如附圖所示
    編號A、B、C、D、E部分地上物所有人，分屬不同人所有，
    惟如附圖所示編號A、B、C、D、E部分地上物所有人就系爭
    土地仍有法定地上權，被告甲○○、丙○○占有使用系爭土
    地即非無權占有。
六、綜上所述，如附圖所示編號A磚造平房為乙○○全體繼承人
    （含被告丙○○及其全部兄弟姐妹）公同共有，另如附圖所
    示B部分鐵皮雨遮、C部分RC造平房、D部分鐵皮曬衣間，及E
    部分鐵皮屋為被告甲○○與乙○○全體繼承人（含被告丙○○及其全部兄弟姐妹公同共有）共有，如附圖所示F1＋F2＋
    F3＋F4磚造圍牆為附屬物，為被告甲○○與乙○○全體繼承
    人共有，且如附圖所示編號A、B、C、D、E部分地上物所有
    人就系爭土地有法定地上權，被告甲○○、丙○○占有使用
    系爭土地即非無權占有。從而，原告依據民法第767條第1項
    及侵權行為、不當得利之法律關係，訴請被告甲○○、丙○○應將坐落臺南市○○區○○段第330地號土地上如臺南市
    安南地政事務所98年4月6日地測字第58600號複丈成果圖所
    示棟別編號A部分磚造平房面積119.29平方公尺、B部分鐵皮
    雨遮面積8.64平方公尺、C 部分RC造平房面積48.42平方公
    尺、D部分鐵皮曬衣間面積37.31平方公尺、E部分一層鐵皮
    屋面積71.32平方公尺、F1＋F2＋F3＋F4磚造圍牆面積7.07
    平方公尺均予以拆除，將土地交還原告，並自97年10月10日
    起至交還土地之日止，按年以131,422元計算之賠償金給付
    原告，洵非有據，不應准許。原告之訴既經駁回，其假執行
    之聲請失所依附，併予宣告駁回之。
七、又法院為終局判決時，應依職權為訴訟費用之裁判，民事訴
    訟法第87條第1項定有明文，參酌同法第91條第1項規定法院
    未於訴訟費用之裁判確定其費用額者，第一審受訴法院於該
    裁判有執行力後，應依聲請以裁定確定之之立法意旨，本院
    自得於本件判決時，一併確定兩造應負擔之訴訟費用額。
    本件訴訟費用確定為42,858元（即第一審裁判費34,858元及
    測量費8,000元，合計42,858元），應由敗訴之原告負擔，
    爰確定如主文第2項所示。
八、結論：原告之訴為無理由，依民事訴訟法第385條第1項前段
    、第78條、第87條第1項，判決如主文。
中    華    民    國    98    年    8     月    24    日
                  民事第二庭    法  官  張桂美
以上正本證明與原本無異。
如不服本判決，應於送達後廿日內，向本院提出上訴狀並表明上
訴理由，如於本判決宣示後送達前提起上訴者，應於判決送達後
廿日內補提上訴理由書（須附繕本）。
中    華    民    國    98    年    8     月    24    日
                                書記官  謝安青


司法院資訊處製作；財團法人民間司法改革基金會備份。
